【裁判字號】    90,上易,2581
【裁判日期】    901003
【裁判案由】    妨害自由
【裁判全文】
臺灣高等法院刑事判決                            九十年度上易字第二五八一號
    上  訴  人  臺灣臺北地方法院檢察署檢察官
    被      告  甲○○
                戊○○
    共      同
    選任辯護人  黃壁川律師
右上訴人因妨害自由案件，不服臺灣台北地方法院八十七年度易字第二六四五號，中
華民國九十年六月七日第一審判決（起訴案號：臺灣台北地方法院檢察署八十六年度
偵字第二六八三七號及移送併辦案號：台灣台北地方法院檢察署八十七年度偵字第一
四五八二號）提起上訴及移送併辦（台灣台北地方法院檢察署九十年偵字第一四二八
四），本院判決如左：
    主  文
上訴駁回。
    理  由
一、公訴意旨略以：被告甲○○、戊○○因與乙○○合資經營日盛資訊電腦股份有限
    公司而產生債務糾紛，於民國八十六年二月十四日晚，以電話通知告訴人乙○○
    及該公司會計丁○○至被告甲○○位於臺北市○○○路二一五號六樓協調，於協
    調過程中，被告甲○○、戊○○二人竟共同萌妨害自由之犯意，出手毆打乙○○
    、丁○○二人身體（傷害部分未據提出告訴），被告甲○○並持家中菜刀逼使告
    訴人簽立本票十四張，金額計新臺幣（下同）二百餘萬元，作為清償債務之用，
    致乙○○迫於無奈，簽立上該本票交由被告甲○○收執，告訴人乙○○與丁○○
    始得離去。因認被告甲○○、戊○○共同涉犯刑法第三百零四條第一項強制罪嫌
    云云。
二、按犯罪事實應依證據認定之，無證據不得推定其犯罪事實。如不能證明被告犯罪
    者，應諭知無罪之判決，刑事訴訟法第一百五十四條、第三百零一條第一項分別
    定有明文。又告訴人之告訴，係以使被告受刑事訴追為目的，是其陳述是否與事
    實相符，仍應調查其他證據以資審認，亦有最高法院五十二年臺上字第一三００
    號判例要旨可為參照。
三、公訴意旨認被告二人共同涉犯刑法第三百零四條之強制罪，無非以：（一）被告
  二人共同妨害自由事實業據告訴人指訴綦詳，核與證人丁○○、丙○○於檢察官
    偵查中證述情節相符；（二）告訴人如係自願清償債務，應無可能於八十六年二
    月四日簽立本票後，又於同年月十四日晚間至翌日即十五日凌晨又簽立十四紙本
    票及道歉書，顯不合常情等語，為其論據。本院訊據被告二人均堅決否認右揭犯
    行，辯稱本票乃告訴人自願簽發交付被告二人作為憑証等語。
四、經查：
（一）告訴人於偵查中具狀指稱「八十六年二月十四日晚，甲○○來電要求告訴人至
      伊復興北路二一五號五樓（應為六樓之誤）家報到，由於時值夜晚並未應允，
      未知甲○○稱其子劉冠維開車來接告訴人，半小時後在楊梅火車站前相見，途
      中復要求告訴人連絡丁○○同往台北，在十五日凌晨三時許到達復興北路甲○○家中，甲○○又舊事重提，丁○○要求就此事解釋，惟除再遭甲○○以帳冊
      砸臉外，復遭甲○○用腳踹小腹、以手打頭及臉，被告戊○○則以手打告訴人
      之後腦。甲○○更變本加厲取出菜刀欲砍告訴人及丁○○，幸為丙○○所阻，
      在此種暴行脅迫下告訴人等噤若寒蟬不敢反駁，並又簽下三百多萬之本票，被
      告始將二月五日所簽之十五紙本票返還。簽完本票後被告戊○○順勢押著告訴
      人返家欲取不動產權狀，與告訴人家人大呼小叫並作勢要打告訴人父母親，告
      訴人配偶擔心出事遂求情方才罷休。」（見偵字第二六八三七號卷第十六頁）
      然其於本院則稱：「我是被他們逼迫寫下十四張本票，是被告官在她家裡拿出
      菜刀逼我寫下本票的，當時在場的人有被告官、我、丙○○、被告粘、劉冠維
      在場，簽本票十四張時丁○○不在場。（被告如何強制你？現場發生情形如何
      ？）我去被告官家前後有七、八個小時，其中被告官有提供吃飯、飲水，被告
      官有下廚煮飯給我們吃，中間他們有好言相勸，也有打我，也有拿刀出來恐嚇
      ，也出言恐嚇，他們說如果我不解決，要殺我全家，是被告官出言並拿刀出來
      恐嚇我的，打我的人是被告戊○○，被告官沒有打我，這些事情常常斷斷續續
      發生的，他們一下兇我，一下對我溫和，所以我不知道應該害怕或應該再相信
      他們，當時我怕不能離開被告官家，劉冠維沒有加入我們的對話，他只是中間
      回家吃飯，他沒有參與我們的談話及行動，劉冠維是被告官的兒子，丙○○是
      跟我去被告官家的，當時我怕一人去被告官家，所以我帶丙○○去官家壯膽，
    當時丙○○坐在一旁一直打圓場，後來隔天，被告他們去睡覺，被告粘家叫我
      與丙○○先走，有事再叫我來：：是二月十五日凌晨簽的本票，我是十四日下
      午到被告官家，我有吃到被告官煮的晚飯，我一直到十五日上午八、九點才離
      開被告官家。」（見本院九十年八月七日訊問筆錄）。復又改稱：「被告官就
      是拿菜刀出來恐嚇說要殺我全家，時間是一月底或二月初，當時我害怕，二月
      一日就簽下本票了，我不是恐嚇的當天簽本票，是後來才去簽本票的，被告官
      拿菜刀出來後，我就任被告官罵，被告拿菜刀出來的時間是二月一日，我任被
      告官罵完了，二月一日當日就簽本票了。」（見本院九十年八月二十一日訊問
      筆錄）。其前後指訴顯相齟齲，能否採信，已堪質疑。
（二）証人丁○○雖附和告訴人說詞，謂其曾與告訴人、丙○○共赴被告甲○○住處
      ，遭被告甲○○毆打及丟擲帳冊，被告甲○○並有拿出菜刀出言恐嚇，但未親
      眼目睹告訴人簽發本票，事後與告訴人聯絡方知告訴人簽了一百萬本票予被告
      甲○○云云（見偵字第五八四二號卷第四一頁、本院九十年八月二十一日訊問
      筆錄）。然其所述本票金額顯與告訴人指訴相左，況其身為日盛資訊電腦股份
      有限公司會計，與告訴人同遭被告質疑作帳不實而與被告發生爭執，難認其証
      言無偏頗之虞。而証人丙○○於偵查中雖証稱被告甲○○、戊○○二人有出手
      毆打丁○○、告訴人，被告甲○○亦有拿菜刀出言恐嚇云云（見偵字第五八四
      二號卷第六八頁）。但於本院則稱：曾多次陪同告訴人至被告甲○○家中，丁○○有時亦有一起去，其中確有一次單獨陪同告訴人去被告甲○○住處待上十
      七、八個小時，當天被告甲○○、戊○○二人在家，還有被告官的兒子在場，
      當時有在被告官家用餐，我們有吃晚餐，因我與告訴人是同學，我有學過一些
      財務的管理，告訴人才要我跟他去，當時是要跟被告對帳，被告甲○○及告訴
      人有一些口角發生，被告甲○○向告訴人說做生意怎麼會做出這種帳目出來，
      當天他們有發生口角，但沒有發生肢體衝突，被告甲○○並沒有不准我們離開
      ，因當天在被告甲○○家時間太長了，有一段時間我在被告甲○○兒子的房間
      睡覺，後來我起來的時候，本票就簽好，當天被告甲○○有罵告訴人，但不確
      定被告官有無出言要殺告訴人全家，也不確定被告戊○○有無打告訴人，客廳
      桌上雖有一把菜刀，但未看到被告官拿出菜刀，亦不知道菜刀因何放在客廳桌
      上，也未親眼看到告訴人簽本票等語（見本院九十年八月二十一日訊問筆錄）
      。
      經本院再詢以與丁○○同去時有無發生衝突時，答稱：「是丁○○第二次去被
      告官家時發生爭執的，當時我不在同一個房間，所以我不清楚他們發生爭執的
      情形，我也沒有目睹被告官拿菜刀或出言恐嚇的情形，我在隔壁房間沒有聽到
      被告官對丁○○說恐嚇的話。」（見本院九十年九月四日訊問筆錄）。是其偵
      訊所言，顯係聽聞自告訴人或丁○○之轉述，要難憑採。而依上說明，証人丁○○、陳斌之証詞均尚無從據為被告不利之認定。
（三）次查，告訴人於八十六年二月十六日偕妻子古淑慧至被告甲○○家拜訪，留下
      字條，上書：「二姐：真的非常的抱歉，讓您受氣了。我們先回去處理事情，
      改天再登門道歉。乙○○86/2/16 22:00」及「二姐：求您網開一面原諒我們
      ，改天再來向您道歉。古淑慧」此有被告所提字條影本在卷可稽。告訴人亦坦
      承該字條為其所書無誤。果告訴人於前一日方遭被告二人毆打、持刀恐嚇被迫
      簽立多紙本票，豈有第二天復偕同妻子登門道歉之理？至公訴人謂告訴人如係
      自願清償債務，應無可能於八十六年二月四日簽立本票後，又於同年月十四日
      晚間至翌日即十五日凌晨又簽立十四紙本票及道歉書，顯不合常情云云，然此
      純係公訴人片面臆測之詞，自不得採為論罪之依據。況債務人在債務未償之前
      ，以換票方式取得債權人之諒解及信任，乃社會所常見。告訴人復自承在八十
      六年二月十四日簽立本票交付後，被告即將同年月五日簽發之本票交還。則其
      換票與一般往來習慣並無二致。
五、綜上，被告辯稱應堪採信。此外，復查無其他積極証據足資証明被告二人有何強
    制犯行，自屬不能証明被告二人犯罪。原審因而為被告二人無罪之諭知，並無違
    誤。公訴人上訴指摘原判決不當，為無理由，應予駁回。
六、併辦意旨（九十年度偵字第一四二八四號、八十七年度偵字第一四五八二號（含
    第一一四六二號））另以：告訴人乙○○告訴被告甲○○涉犯詐欺、竊盜案件，
    與本件有牽連犯之裁判上一罪關係，乃移請併為審理云云。惟本件被告甲○○既
    經判決無罪，已如前述，本院即無從再就上開併辦部分併予審酌，應退回由檢察
    官續行偵辦，附此敘明。
據上論斷，應依刑事訴訟法第三百六十八條，判決如主文。
本案經檢察官費玲玲到庭執行職務。
中      華      民      國    九十      年      十      月      三      日
                                臺灣高等法院刑事第十三庭
                                    審判長法  官  蔡    燉
                                          法  官  李  春  地
                                          法  官  盧  彥  如
右正本證明與原本無異。
不得上訴。
                                          書記官  何  閣  梅
中      華      民      國    九十      年      十      月      三      日


司法院資訊處製作；財團法人民間司法改革基金會備份。
